---
title: "Unidad 4 - Aproximación Polinomial Parte I"
subtitle: "Interpolación y extrapolación"
author: 
    - "Cecilia Rapelli"
    - "Marcos Prunello"
date: "Año 2018"
output: 
    beamer_presentation:
      includes:
        in_header: modify_header.txt
      theme: Madrid
editor_options: 
  chunk_output_type: console
---

```{r setup, include=FALSE}
knitr::opts_chunk$set(echo = F, comment=NA, fig.align="center")
```

# Introducción

- En matemática estudiamos funciones de la forma $y = f(x)$, donde se conoce la expresión matemática que define a $f(x)$, para determinar sus derivadas y calcular integrales definidas.
- Sin embargo, muchas veces en aplicaciones prácticas se requiere trabajar con funciones cuya derivación e integración presenta dificultades porque: 

    - no son funciones elementales (polinomios, expresiones racionales, funciones trigonométricas, exponenciales o comibnaciones sencillas de estas);
    - directamente se desconoce su expresión analítica (ejemplo: datos obtenidos experimentalmente).

# Introducción

- En estos casos, se suele contar con una tabla de valores compuestas por puntos $(x_i, y_i)$ a partir de la cual se desea:

    - aproximar $f(x)$ en abscisas que no están tabuladas (valores de $x$ no dados), es decir, interpolar
    - integrar $f(x)$ en un intervalo determinado
    - derivar $f(x)$

- En esta unidad estudiaremos métodos numéricos que cumplen con estos objetivos que consisten en sustituir la función complicada o que está determianda tabularmente, por una función polinomial que se aproxime a los puntos disponibles.

# Diferencias finitas

- Antes de ver el primer método veremos cómo crear una tabla de diferencia que utilizaremos más adelante.
- Se tiene una función $y = f(x)$ definida en forma tabular con saltos equiespaciados en $x$:

\begin{table}[]
\centering
\begin{tabular}{@{}lc@{}}
\toprule
$x_k$                     & $y_k = f(x_k)$     \\ \midrule
$x_0$                     & $y_0$     \\
$x_1 = x_0 + h$           & $y_1$     \\
$x_2 = x_0 + 2 h$         & $y_2$     \\
$\vdots$                  & $\vdots$  \\
$x_{n-1} = x_0 + (n-1) h$ & $y_{n-1}$ \\
$x_{n} = x_0 + n h$       & $y_n$     \\ \bottomrule
\end{tabular}
\end{table}

# Diferencias finitas

- La **tabla de diferencias hacia adelante** se define como:

\begin{table}[]
\tiny
\centering
\vspace{-0.5cm}
\hspace{-0.5cm}
\begin{tabular}{@{}lccccccc@{}}
\toprule
$x_k$                     & $y_k = f(x_k)$     & $\Delta y_k = y_{k+1} - y_k$       & $\Delta^2 y_k = \Delta y_{k+1} - \Delta y_k$ & $\Delta^3 y_k = \Delta^2 y_{k+1} - \Delta^2 y_k$ & $\cdots$ \\ \midrule
$x_0$                     & $y_0$     & $\Delta y_0 = y_1 - y_0$           & $\Delta^2 y_0 = \Delta y_{1} - \Delta y_0$   & $\Delta^3 y_0 = \Delta^2 y_{1} - \Delta^2 y_0$   & $\cdots$ \\
$x_1 = x_0 + h$           & $y_1$     & $\Delta y_1 = y_2 - y_1$           & $\Delta^2 y_1 = \Delta y_{2} - \Delta y_1$   & $\Delta^3 y_1 = \Delta^2 y_{2} - \Delta^2 y_1$   & $\cdots$ \\
$x_2 = x_0 + 2 h$         & $y_2$     & $\Delta y_2 = y_3 - y_2$           & $\Delta^2 y_2 = \Delta y_{3} - \Delta y_2$   & $\Delta^3 y_2 = \Delta^2 y_{3} - \Delta^2 y_2$   & $\cdots$ \\
$\vdots$                  & $\vdots$  & $\vdots$                           & $\vdots$                                     & $\vdots$                                         & $\ddots$ \\
$x_{n-1} = x_0 + (n-1) h$ & $y_{n-1}$ & $\Delta y_{n-1} = y_{n} - y_{n-1}$ & -                                            & -                                                & $\cdots$ \\
$x_{n} = x_0 + n h$       & $y_n$     & -                                  & -                                            & -                                                & $\cdots$ \\ \bottomrule
\end{tabular}
\end{table}

\begin{table}[]
\centering
\tiny
\begin{tabular}{ccc}
\toprule
$\cdots$ & $\Delta^{n-1} y_k = \Delta^{n-2} y_{k+1} - \Delta^{n-2} y_k$ & $\Delta^{n} y_k = \Delta^{n-1} y_{k+1} - \Delta^{n-1} y_k$ \\ \midrule
$\cdots$ & $\Delta^{n-1} y_0 = \Delta^{n-2} y_{1} - \Delta^{n-2} y_0$   & $\Delta^{n} y_0 = \Delta^{n-1} y_{1} - \Delta^{n-1} y_0$   \\
$\cdots$ & $\Delta^{n-1} y_1 = \Delta^{n-2} y_{0} - \Delta^{n-2} y_1$   & -                                                          \\
$\cdots$ & -                                                            & -                                                          \\
$\ddots$ & $\vdots$                                                     & $\vdots$                                                   \\
$\cdots$ & -                                                            & -                                                          \\
$\cdots$ & -                                                            & -                                                          \\ \bottomrule
\end{tabular}
\end{table}

# Diferencias finitas

**Ejemplo 1**. Siendo $y=f(x)$ una función desconocida de la cual se tienen los valores tabulados $(x_k, y_k)$ que se presentan a continuación, junto con una representación gráfica de los mismos:

\columnsbegin

\column{.3\textwidth}
\begin{table}[]
\centering
\begin{tabular}{@{}ccc@{}}
\toprule
$k$ & $x_k$ & $y_k$   \\ \midrule
0 & 2     & 0,3010     \\
1 & 3     & 0,4771     \\
2 & 4     & 0,6021     \\
3 & 5     & 0,6990     \\
4 & 6     & 0,7781     \\
5 & 7     & 0,8451     \\ \bottomrule
\end{tabular}
\end{table}

\column{.7\textwidth}
```{r, echo=FALSE, , out.width = '100%'}
knitr::include_graphics("Plots/Unidad4_g1.pdf")
```
\columnsend

# Diferencias finitas

- La correspondiente tabla de diferencias finitas es:

\begin{table}[]
\centering
\begin{tabular}{@{}cccccccc@{}}
\toprule
$k$ & $x_k$ & $y_k$  & $\Delta y_k$ & $\Delta^2 y_k$ & $\Delta^3 y_k$ & $\Delta^4 y_k$ & $\Delta^5 y_k$ \\ \midrule
0 & 2     & 0,3010 & 0,1761       & -0,0511        & 0,0230         & -0,0127        & 0,0081         \\
1 & 3     & 0,4771 & 0,1250       & -0,0281        & 0,0103         & -0,0046        & -              \\
2 & 4     & 0,6021 & 0,0969       & -0,0178        & 0,0057         & -              & -              \\
3 & 5     & 0,6990 & 0,0791       & -0,0121        & -              & -              & -              \\
4 & 6     & 0,7781 & 0,0670       & -              & -              & -              & -              \\
5 & 7     & 0,8451 & -            & -              & -              & -              & -              \\ \bottomrule
\end{tabular}
\end{table}

# Diferencias finitas

**Observaciones:**

- Si tenemos $n+1$ puntos podemos calcular $n$ columnas de diferencias hacia adelante.
- Si la función $f(x)$ que dio lugar a la tabla es un polinomio de orden $q$, entonces la columna para la diferencia de orden $q$ es constante y las siguientes columnas son todas nulas.
- Por lo tanto, si en el proceso de obtención de las diferencias sucesivas de una función, las diferencias de orden $q$ se vuelven constantes (o aproximadamente constantes), sabemos que los datos provienen exactamente (o muy aproximadamente) de un polinomio de orden $q$.
- Errores de redondeo podrían hacer que a pesar de que los datos provengan de un polinomio, no encontremos diferencias constantes.

# Interpolación de Newton para incrementos constantes

- Ahora intentaremos resolver el problema de aproximar la función $f(x)$ para valores de $x$ que no forman parte de la tabla.
- Operando con los valores de la tabla de diferencia, se comprueba que los valores tabulados $y_k$ se pueden escribir como:

\vspace{-0.5cm}
$$
\small
\begin{aligned}
y_k & = \sum_{j=0}^k \binom{k}{j} \Delta^{j} y_0 \\
    & = y_0 + k \Delta y_0 + \frac{k(k-1)}{2!}\Delta^2 y_0 + \frac{k(k-1)(k-2)}{3!}\Delta^3 y_0 + \cdots 
\end{aligned}
$$

donde $\Delta^{0} y_0 = y_0$. 

- Por ejemplo:

$$
y_2 = 0.3010 + 2 \cdot 0.1761 + \frac{2\cdot 1}{2!} (-0.0511) = 0.6021
$$

# Interpolación de Newton para incrementos constantes

- Esta fórmula se generaliza para proporcionar valores aproximados de $y = f(x)$ para cualquier $x$:

$$
y = f(x) \cong y_0 + k \Delta y_0 + \frac{k(k-1)}{2!}\Delta^2 y_0 + \frac{k(k-1)(k-2)}{3!}\Delta^3 y_0 + \cdots
$$

donde $k$ se calcula como:

$$
k = \frac{x-x_0}{h}
$$

- Si $x_0 < x < x_n$, este proceso se llama **interpolación** y la fórmula anterior, **Fórmula de interpolación de Newton para incrementos constantes**.

# Interpolación de Newton para incrementos constantes

- Si para hallar una aproximación sólo empleamos la diferencia de 1º orden, tenemos una **interpolación lineal**: $f(x) \approx y_0 + k \Delta y_0$. El polinomio interpolador es de grado 1: una recta que pasa por los puntos $(x_0, y_0)$ y $(x_1, y_1)$.

- Si empleamos hasta la diferencia de 2º orden, tenemos una **interpolación cuadrática**: $f(x) \approx y_0 + k \Delta y_0 + \frac{k(k-1)}{2!}\Delta^2 y_0$. El polinomio interpolador es de grado 2: una parábola que pasa por los puntos $(x_0, y_0)$, $(x_1, y_1)$ y $(x_2, y_2)$.

- Cuantas más diferencias empleemos, el polinomio interpolador es de mayor orden y puede brindar mejores aproximaciones.

- Si empleamos todas las $n$ diferencias, el polinomio interpolador es el único polinomio de grado $n$ que pasa exactamente por todos los puntos tabulados.

# Interpolación de Newton para incrementos constantes

**Retomando el Ejemplo 1**: vamos a aproximar el valor de $f(2,3)$. Recordamos la tabla de diferencias y el gráfico:

\columnsbegin
\column{.6\textwidth}
\begin{table}[]
\centering
\tiny
\begin{tabular}{@{}ccccccc@{}}
\toprule
$x_k$ & $y_k$  & $\Delta y_k$ & $\Delta^2 y_k$ & $\Delta^3 y_k$ & $\Delta^4 y_k$ & $\Delta^5 y_k$ \\ \midrule
2     & 0,3010 & 0,1761       & -0,0511        & 0,0230         & -0,0127        & 0,0081         \\
3     & 0,4771 & 0,1250       & -0,0281        & 0,0103         & -0,0046        & -              \\
4     & 0,6021 & 0,0969       & -0,0178        & 0,0057         & -              & -              \\
5     & 0,6990 & 0,0791       & -0,0121        & -              & -              & -              \\
6     & 0,7781 & 0,0670       & -              & -              & -              & -              \\
7     & 0,8451 & -            & -              & -              & -              & -              \\ \bottomrule
\end{tabular}
\end{table}
\column{.4\textwidth}
```{r, echo=FALSE, , out.width = '100%'}
knitr::include_graphics("Plots/Unidad4_g1.pdf")
```
\columnsend

- ¿Hasta qué orden de diferencias deberíamos incluir? Es decir, ¿qué grado elegimos para el polinomio interpolador? 
- Viendo el gráfico podemos pensar que una función cuadrática puede proveer un buen ajuste.

```{r, echo=FALSE, warning=F, message=F, eval=F}
x <- 2:7
y <- log10(x)
library(ggplot2)
g1 <- ggplot(data.frame(x, y), aes(x = x, y = y)) +
    geom_point(aes(color = "Valores\n tabulados"), size = 2) + 
    geom_line(aes(color = "Valores\n tabulados"), size = 1.1) +
    scale_y_continuous(expand = c(0, 0), limits = c(0, 1), breaks = seq(0, 1, .2)) +
    scale_x_continuous(expand = c(0, 0), limits = c(0, 8), breaks = 0:8) +
    scale_color_manual("", values = c(`Valores\n tabulados` = "red", `Polinomio\n interpolador` = "blue"))

ggsave("Plots/Unidad4_g1.pdf", g1, width = 4.5, height = 2.5)

polInt <- function(x) -0.02555 * x^2 + 0.30385 * x - 0.2045
g2 <- 
    g1 + 
    stat_function(fun = polInt, aes(color = "Polinomio\n interpolador")) +
    geom_segment(aes(x = 2.3, y = 0, xend = 2.3, yend = polInt(2.3)),  linetype=2) +
    geom_segment(aes(x = 0, y = polInt(2.3), xend = 2.3, yend = polInt(2.3)),  linetype=2) +
    geom_segment(aes(x = 5.2, y = 0, xend = 5.2, yend = polInt(5.2)),  linetype=2) +
    geom_segment(aes(x = 0, y = polInt(5.2), xend = 5.2, yend = polInt(5.2)),  linetype=2)
g2
ggsave("Plots/Unidad4_g2.pdf", g2, width = 4.5, height = 2.5)

polInt <- function(x) -0.00605 * x^2 + 0.14565 * x + 0.122
g3 <- 
    g1 + 
    stat_function(fun = polInt, aes(color = "Polinomio\n interpolador")) +
    geom_segment(aes(x = 2.3, y = 0, xend = 2.3, yend = polInt(2.3)),  linetype=2) +
    geom_segment(aes(x = 0, y = polInt(2.3), xend = 2.3, yend = polInt(2.3)),  linetype=2) +
    geom_segment(aes(x = 5.2, y = 0, xend = 5.2, yend = polInt(5.2)),  linetype=2) +
    geom_segment(aes(x = 0, y = polInt(5.2), xend = 5.2, yend = polInt(5.2)),  linetype=2)
g3
ggsave("Plots/Unidad4_g3.pdf", g3, width = 4.5, height = 2.5)

# grafico con todos los polis juntos

# los poli los obtuve a mano con las formulas de newton y luego 
# los chequee online http://www.xuru.org/rt/PR.asp#CopyPaste
x <- 2:7
y <- log10(x)
pol1 <- function(x) -0.0512+0.1761*x
pol2 <- function(x)  -0.02555*x^2+.30385  *x-.2045  
pol3 <- function(x)  .00385*x^3 -0.0602 *x^2 +.40395 *x -0.2969 
pol4 <- function(x)  -.000533*x^4  +0.011312*x^3 -0.098043 *x^2  +0.486032*x -0.360860 
pol5 <- function(x)  6.681832292*10^(-5) *x^5 - 1.87069329*10^(-3)* x^4 + 2.169138234*10^(-2)* x^3 - 1.369537945*10^(-1) *x^2 + 5.562203702*10^(-1)* x - 4.093337328*10^(-1)

g4 <- ggplot(data.frame(x, y), aes(x = x, y = y)) +
    scale_y_continuous(expand = c(0, 0), limits = c(0, 1.5), breaks = seq(0, 1.5, .25)) +
    scale_x_continuous(expand = c(0, 0), limits = c(0, 12), breaks = 0:12) +
    stat_function(fun = log10, aes(color = "Log10"), size = .8) +
    stat_function(fun = pol1, aes(color = "Grado 1"), size = .8) +
    stat_function(fun = pol2, aes(color = "Grado 2"), size = .8) +
    stat_function(fun = pol3, aes(color = "Grado 3"), size = .8) +
    stat_function(fun = pol4, aes(color = "Grado 4"), size = .8) +
    stat_function(fun = pol5, aes(color = "Grado 5"), size = .8) +
    scale_color_discrete("") +
    geom_point(size = 1.5, color = "red") +
    geom_segment(aes(x = 2.3, y = 0, xend = 2.3, yend = log10(2.3)),  linetype=2)
ggsave("Plots/Unidad4_g4.pdf", g4, width = 5, height = 3.25)
```

# Interpolación de Newton para incrementos constantes

- Por eso, proponemos un polinomio interpolador de grado 2, usando hasta la diferencia de segundo orden:

    - $x = 2,3$
    - $x_0 = 2$
    - $h = 1$
    - $k = \frac{x-x_0}{h} = \frac{2,3-2}{1} = 0,3$
    - $y_0 = 0,3010$; $\Delta y_0 = 0,1761$; $\Delta^2 y_0 = -0,0511$

$$
\begin{aligned}
y = f(2,3) &\approx y_0 + k \Delta y_0 + \frac{k(k-1)}{2!}\Delta^2 y_0 \\
    & = 0,3010 + k \cdot 0,1761 + \frac{k(k-1)}{2!} \cdot (-0,0511) \\
  & = 0,3010 + 0,3 \cdot 0,1761 + \frac{0,3 (0,3-1)}{2} (-0,0511) \\
  & = 0,3592
\end{aligned}
$$

# Interpolación de Newton para incrementos constantes

- ¿Podemos encontrar la expresión del polinomio interpolador que acabamos de usar?
- Sí, sólo debemos reemplazar $k$ en la fórmula anterior por $k = \frac{x-x_0}{h} = \frac{x-2}{1} = x-2$:

$$
\begin{aligned}
y = f(x) &\approx 0,3010 + k \cdot 0,1761 + \frac{k(k-1)}{2!} \cdot (-0,0511) \\
    & = 0,3010 + (x-2) \cdot 0,1761 + \frac{(x-2)(x-2-1)}{2!} \cdot (-0,0511) \\
  & = -0,02555 x^2 + 0,30385 x - 0,2045
\end{aligned}
$$

# Interpolación de Newton para incrementos constantes

- Al representar gráficamente el polinomio interpolador, observamos que ajusta exactamente a los 3 primeros puntos tabulados y parece dar una aproximación razonable para $x = 2,3$.

\vspace{-0.5cm}

```{r, echo=FALSE, , out.width = '70%'}
knitr::include_graphics("Plots/Unidad4_g2.pdf")
```

\vspace{-1cm}

- Sin embargo, si queremos interpolar para $x = 5,2$, este polinomio no parece ser muy útil, porque $5,2$ se aleja demasiado de los puntos ajustados.

# Interpolación de Newton para incrementos constantes

- Por eso, siempre "corremos" el valor inicial $x_0$ hasta el inmediato inferior del que queremos aproximar.
- Entonces, para $x=5,2$ tomamos:
    
    - $x_0 = 5$
    - $h = 1$
    - $k = \frac{x-x_0}{h} = \frac{5,2-5}{1} = 0,2$
    - $y_0 = 0,6990$; $\Delta y_0 = 0,0791$; $\Delta^2 y_0 = -0,0121$

$$
\begin{aligned}
y = f(5,2) &\approx y_0 + k \Delta y_0 + \frac{k(k-1)}{2!}\Delta^2 y_0 \\
  & = 0,6990 + 0,2 \cdot 0,0791 + \frac{0,2 (0,2-1)}{2} (-0,0121) \\
  & = 0,7158
\end{aligned}
$$

# Interpolación de Newton para incrementos constantes

- Así, con $x_0 = 5$, la expresión del polinomio interpolador queda $f(x) \approx -0,00605 x^2 + 0,14565 x - 0,122$ y ajusta exactamente a los tres últimos puntos tabulados:

<!-- si empezamos con x0 = 4, en este caso tenemos el mismo error relativo
log10(5.2) = 0.716
0.6021+1.2*0.0969+0.6*0.2*(-0.0178) = 0.7162
ER = abs(0.716 - 0.7162) / 0.716 = 0.0002793296

Con x0 = 5, ER = abs(0.7158 - 0.716) / 0.7158 = 0.0002794077
-->

\vspace{-0.5cm}

```{r, echo=FALSE, out.width = '95%'}
knitr::include_graphics("Plots/Unidad4_g3.pdf")
```

# Interpolación de Newton para incrementos constantes

- Retomemos la interpolación cuadrática para $x=2,3$ que nos dio $f(x) \approx 0,3592$.
- ¿Cómo cambiará la aproximación si usamos polinomios de mayor orden, incluyendo diferencias superiores?
- Incrementar un grado en el orden del polinomio interpolador es muy sencillo, porque solamente tenemos que sumarle un término al polinomio de grado inferior.
- En el ejemplo con $x = 2.3$; $x_0=2$; $h = 1$; $k = 0.3$:
    
\vspace{-0.5cm}
\begin{table}[]
\centering
\small
\begin{tabular}{@{}cl@{}}
\toprule
Grado & $f(2.3) \approx$ \\ \midrule
1     & $y_0 + k \Delta y_0 = 0.3539$                  \\[4pt]
2     & $0.3539 + \frac{k(k-1)}{2!}\Delta^2 y_0 = 0.3592$       \\[4pt]
3     & $0.3592 + \frac{k(k-1)(k-2)}{3!}\Delta^3 y_0 = 0.3606$\\[4pt]
4     & $0.3606 + \frac{k(k-1)(k-2)(k-3)}{4!}\Delta^4 y_0 = 0.3611$\\[4pt]
5     & $0.3611 + \frac{k(k-1)(k-2)(k-3)(k-4)}{5!}\Delta^5 y_0 = 0.3614$\\[4pt] \bottomrule
\end{tabular}
\end{table}

# Interpolación de Newton para incrementos constantes

- La función que generó la tabla de este ejemplo es el logaritmo en base 10, es decir, que el valor exacto es $f(2,3) = log(2,3) = 0,3617$.
- Con esta información, podemos calcular el Error Relativo que resulta de hacer las aproximaciones anteriores:

\columnsbegin
\column{.3\textwidth}

\begin{table}[]
\centering
\tiny
\begin{tabular}{@{}ccc@{}}
\toprule
Grado & $f(2.3) \approx$ & ER \\ \midrule
1     & $0.3539$ & 0.0218 \\[4pt]
2     & $0.3592$ & 0.0069 \\[4pt]
3     & $0.3606$ & 0.0031 \\[4pt]
4     & $0.3611$ & 0.0017 \\[4pt]
5     & $0.3614$ & 0.0010 \\[4pt] \bottomrule
\end{tabular}
\end{table}

\column{.7\textwidth}
\vspace{0.5cm}
\centering Polinomios interpoladores con $x_0=2$:
\vspace{-0.5cm}
```{r, echo=FALSE, , out.width = '90%'}
knitr::include_graphics("Plots/Unidad4_g4.pdf")
```
\columnsend

# Interpolación de Newton para incrementos constantes

- Realizar una interpolación cúbica para $x=6.4$. 
- Si tomamos $x_0 = 6$, nos faltan las diferencias de 2° y 3° orden y no podemos obtener el polinomio deseado.
- **Modificación**: tomar como $x_0$ al inmediato superior y emplear las diferencias que se encuentran en la diagonal ascendente que comienza en dicho punto.
- Se debe redefinir $k$ y alternar signos positivos y negativos en la fórmula:

<!--
IMPORTANTE
Esto lo hice asi porque despues aparecia en la practica, pero no estoy convencido
Esto lleva a encontrar el polinomio de grado 3 que pasa exactamente por los ultimos tres puntos,
y por ningun otro de la tabla, no me doy cuenta cual seria el cuarto punto por el que pasa,
pense que podria ser el de x=9 asumiendo que la ultima dif es cte y la puedo repetir, pero no

El polinomio resultante es 0.3215 + 0.044*x + 0.01105*x^2 - 0.00095*x^3 
esta vez hice mas facil, lo encontre con R con el paquete polyn

library(polynom)
p1 <- polynomial(0.8451)
p2 <- polynomial(c(7, -1)) * (-0.067)
p3 <- polynomial(c(7, -1)) * polynomial(c(6, -1)) * (-0.0121/2)
p4 <- polynomial(c(7, -1)) * polynomial(c(6, -1)) * polynomial(c(5, -1)) * 0.0057/6
p <-  p1 + p2 + p3 + p4
p <- as.function(p)
p(2:7)
p(0:9)
-->

\vspace{-.5cm}
\columnsbegin

\column{.6\textwidth}

\begin{table}[]
\centering
\tiny
\begin{tabular}{@{}ccccccc@{}}
\toprule
$x_k$ & $y_k$  & $\Delta y_k$ & $\Delta^2 y_k$ & $\Delta^3 y_k$ & $\Delta^4 y_k$ & $\Delta^5 y_k$ \\ \midrule
2     & 0,3010 & 0,1761       & -0,0511        & 0,0230         & -0,0127        & 0,0081         \\
3     & 0,4771 & 0,1250       & -0,0281        & 0,0103         & -0,0046        & -              \\
4     & 0,6021 & 0,0969       & -0,0178        & \textcolor{red}{0,0057}         & -              & -              \\
5     & 0,6990 & 0,0791       & \textcolor{red}{-0,0121}        & -              & -              & -              \\
6     & 0,7781 & \textcolor{red}{0,0670}       & -              & -              & -              & -              \\
7     & \textcolor{red}{0,8451} & -            & -              & -              & -              & -              \\ \bottomrule
\end{tabular}
\end{table}

\column{.4\textwidth}
\begin{small}
$x_0 = 7$

$k = \frac{x_0-x}{h} = \frac{7-6.4}{1} = 0.6$

$y_0 = 0,8451$; $\Delta y_0 = 0,0670$; 

$\Delta^2 y_0 = -0.0121$; $\Delta^3 y_0 = 0.0057$
\end{small}
\columnsend

\vspace{-.5cm}
$$
\tiny
\begin{aligned}
y = f(6.4) &\approx y_0 - k \Delta y_0 + \frac{k(k-1)}{2!}\Delta^2 y_0 - \frac{k(k-1)(k-2)}{3!}\Delta^3 y_0  \\
  & = 0.8451 - 0,6 \cdot 0.0670 + \frac{0.6 (0.6-1)}{2} (-0.0121) - \frac{0.6(0.6-1)(0.6-2)}{6} 0.0057\\
  & = 0.8063
\end{aligned}
$$


# Interpolación de Newton para incrementos constantes

**Ejemplo 2**. Dada la siguiente función tabulada, interpolar para $x = 3.2$.

\begin{table}[]
\centering
\begin{tabular}{@{}cc@{}}
\toprule
$x$ & $y=f(x)$ \\ \midrule
0   & 2        \\
2   & 8        \\
4   & 62       \\
6   & 212      \\
8   & 506      \\
10  & 992      \\ \bottomrule
\end{tabular}
\end{table}

# Interpolación de Newton para incrementos constantes

**Ejemplo 2**. La tabla de diferencias es:

\begin{table}[]
\centering
\begin{tabular}{@{}cccccc@{}}
\toprule
$x_k$ & $y_k=f(x_k)$ & $\Delta y_k$ & $\Delta^2 y_k$ & $\Delta^3 y_k$ & $\Delta^4 y_k$ \\ \midrule
0     & 2            & 6            & 48             & 48             & 0              \\
2     & 8            & 54           & 96             & 48             & 0              \\
4     & 62           & 150          & 144            & 48             & -              \\
6     & 212          & 294          & 192            & -              & -              \\
8     & 506          & 486          & -              & -              & -              \\
10    & 992          & -            & -              & -              & -              \\ \bottomrule
\end{tabular}
\end{table}

- Las diferencias de orden 3 son constantes. Esto significa que la función $f(x)$ es exactamente un polinomio de grado 3.
- Es decir, si usamos hasta la diferencia de orden 3, con la fórmula de Newton podemos hallar exactamente el valor de $f(x)$ para cualquier $x$ (y no importa cuál valor tomamos como $x_0$).

# Interpolación de Newton para incrementos constantes

**Ejemplo 2**. Continuando con el objetivo de hallar $f(3.2)$:

- $x = 3.2$
- $x_0 = 2$
- $h = 2$
- $k = \frac{x-x_0}{h} = \frac{3.2-2}{2} = 0.6$
- $y_0 = 8$; $\Delta y_0 = 54$; $\Delta^2 y_0 = 96$; $\Delta^3 y_0 = 48$

$$
\begin{aligned}
y = f(3.2) &= y_0 + k \Delta y_0 + \frac{k(k-1)}{2!}\Delta^2 y_0 + \frac{k(k-1)(k-2)}{3!}\Delta^3 y_0\\
  & = 8 + 0.6 \cdot 54 + \frac{0.6 (0.6-1)}{2} 96 + \frac{0.6 (0.6-1)(0.6-2)}{6} 48 \\
  & = 31.568
\end{aligned}
$$

# Interpolación de Newton para incrementos constantes

**Ejemplo 2**. Ahora interpolar para $x = 9$. Recordemos la tabla:

\begin{table}[]
\centering
\tiny
\begin{tabular}{@{}cccccc@{}}
\toprule
$x_k$ & $y_k=f(x_k)$ & $\Delta y_k$ & $\Delta^2 y_k$ & $\Delta^3 y_k$ & $\Delta^4 y_k$ \\ \midrule
0     & 2            & 6            & 48             & 48             & 0              \\
2     & 8            & 54           & 96             & 48             & 0              \\
4     & 62           & 150          & 144            & 48             & -              \\
6     & 212          & 294          & 192            & -              & -              \\
8     & 506          & 486          & -              & -              & -              \\
10    & 992          & -            & -              & -              & -              \\ \bottomrule
\end{tabular}
\end{table}

- Si tomamos como $x_0$ al inmediato inferior, es decir, $x_0 = 8$, nos faltan dos diferencias para completar el cálculo.
- Pero como tenemos diferencias constantes y la verdadera función es un polinomio, cualquier punto de partida nos dará el valor exacto de $f(9)$.
- Así que podemos tomar, por ejemplo, el primer renglón de la tabla: $x_0=0$.

# Interpolación de Newton para incrementos constantes

**Ejemplo 2**. Continuando con el objetivo de hallar $f(9)$:

- $x = 9$
- $x_0 = 0$
- $h = 2$
- $k = \frac{x-x_0}{h} = \frac{9-0}{2} = 4.5$
- $y_0 = 2$; $\Delta y_0 = 6$; $\Delta^2 y_0 = 48$; $\Delta^3 y_0 = 48$

$$
\begin{aligned}
y = f(9) &= y_0 + k \Delta y_0 + \frac{k(k-1)}{2!}\Delta^2 y_0 + \frac{k(k-1)(k-2)}{3!}\Delta^3 y_0\\
  & = 2 + 4.5 \cdot 6 + \frac{4.5 (4.5-1)}{2} 48 + \frac{4.5 (4.5-1)(4.5-2)}{6} 48 \\
  & = 722
\end{aligned}
$$

# Interpolación de Newton para incrementos constantes

- En los ejemplos anteriores obtuvimos el valor de $y$ para $x$ comprendida entre dos valores $x_k$ de la tabla (*interpolación*).
- Ahora vamos a calcular el valor de $y$ para una $x$ fuera del rango de los valores de $x_k$ en la tabla.
- Esto se llama **extrapolación**.

# Interpolación de Newton para incrementos constantes

**Ejemplo 3**. Extrapolar para $x = -1$.

- $x = -1$
- $x_0 = 0$
- $h = 2$
- $k = \frac{x-x_0}{h} = \frac{-1-0}{2} = -0.5$
- $y_0 = 2$; $\Delta y_0 = 6$; $\Delta^2 y_0 = 48$; $\Delta^2 y_0 = 48$

$$
\small
\begin{aligned}
y = f(-1) &= y_0 + k \Delta y_0 + \frac{k(k-1)}{2!}\Delta^2 y_0 + \frac{k(k-1)(k-2)}{3!}\Delta^3 y_0\\
  & = 2 - 0.5 \cdot 6 + \frac{- 0.5 (- 0.5-1)}{2} 48 + \frac{- 0.5 (- 0.5-1)(- 0.5-2)}{6} 48 \\
  & = 2
\end{aligned}
$$

# Interpolación de Newton para incrementos constantes

**Ejemplo 4**. Extrapolar para $x = 11$.

- $x = 11$
- $x_0 = 0$
- $h = 2$
- $k = \frac{x-x_0}{h} = \frac{11-0}{2} = 5.5$
- $y_0 = 2$; $\Delta y_0 = 6$; $\Delta^2 y_0 = 48$; $\Delta^3 y_0 = 48$

$$
y = f(11) = \cdots = 1322
$$

# Interpolación de Lagrange

- Como ya mencionamos, en la interpolación lineal se utiliza un segmento rectilíneo que pasa por dos puntos que se conocen.
- De nuestros conocimientos de Geometría sabemos que la ecuación de la recta que pasa por dos puntos $(x_0, y_0)$ y $(x_1, y_1)$ es:

$$
y = f(x) = y_0 + \frac{y_1 - y_0}{x_1 - x_0} (x - x_0)
$$

- Es fácil ver que la recta anterior pasa por los puntos dados, ya que $f(x_0) = y_0$ y $f(x_1) = y_1$.

# Interpolación de Lagrange

- Lagrange propuso reescribir la recta anterior como:

$$
f(x) = \frac{x - x_1}{x_0 - x_1} y_0 + \frac{x - x_0}{x_1 - x_0} y_1
$$

- Esta es expresión que se puede extender para obtener polinomios de grados superiores que pasen por más puntos.
- Por ejemplo, para hallar el polinomio que pasa por los puntos $(x_0, y_0)$, $(x_1, y_1)$ y $(x_2, y_2)$:

\vspace{-.5cm}
\begin{small}
$$
f(x) = \frac{(x - x_1)(x - x_2)}{(x_0 - x_1)(x_0 - x_2)} y_0 + \frac{(x - x_0)(x - x_2)}{(x_1 - x_0)(x_1 - x_2)} y_1 + \frac{(x - x_0)(x - x_1)}{(x_2 - x_0)(x_2 - x_1)} y_2
$$
\end{small}
\vspace{-.5cm}

- Se puede ver fácilmente que este polinomio pasa exactamente por los tres puntos dados.

# Interpolación de Lagrange

- De la misma forma, el polinomio de grado 3 que pasa por cuatro puntos $(x_0, y_0)$, $(x_1, y_1)$, $(x_2, y_2)$ y $(x_3, y_3)$ es:

$$
\hspace{-0.5cm}
\begin{split}
f(x) = &~ \frac{(x - x_1)(x - x_2)(x - x_3)}{(x_0 - x_1)(x_0 - x_2)(x_0 - x_3)} y_0 + \frac{(x - x_0)(x - x_2)(x - x_3)}{(x_1 - x_0)(x_1 - x_2)(x_1 - x_3)} y_1 \\
& + \frac{(x - x_0)(x - x_1)(x - x_3)}{(x_2 - x_0)(x_2 - x_1)(x_2 - x_3)} y_2 + \frac{(x - x_0)(x - x_1)(x - x_2)}{(x_3 - x_0)(x_3 - x_1)(x_3 - x_2)} y_3
\end{split}
$$

- Se puede ver fácilmente que este polinomio pasa exactamente por los cuatro puntos dados.

# Interpolación de Lagrange

- Generalizando, la fórmula de interpolación de Lagrange para construir un polinomio de grado $n$ que pase por $n+1$ puntos $(x_0, y_0), (x_1, y_1), \cdots, (x_n, y_n)$ es:

$$
y = f(x) = \sum_{i = 0}^n \frac{\prod\limits_{\substack{j = 0\\ j \neq i}}^n (x - x_j)}{\prod\limits_{\substack{j = 0\\ j \neq i}}^n (x_i - x_j)} y_i
$$

# Interpolación de Lagrange

**Comparación con el método de Newton**

- **Ventaja**: no requiere que los valores tabulados de $x$ estén equiespaciados. Si lo están, ambos métodos coinciden.

- **Desventaja**: 

    - En ocasiones es útil considerar varios polinomios interpoladores de distinto grado para luego elegir el más adecuado.
    - Con el método de Newton esto es muy sencillo, ya que como vimos se pueden construir recursivamente (por ejemplo, el de grado 3 es igual al de grado 2 más un término extra).
    - En cambio, con el método de Lagrange no hay relación entre la construcción de $P_{n-1}(x)$ y la de $P_n(x)$; cada polinomio debe construirse individualmente realizando todos los cálculos otra vez.
    - Esto implica que este método sea menos eficiente al tener que recalcular todo el polinomio si varía el número de puntos.


# Interpolación de Lagrange

**Ejemplo 5**. Emplear el método de Lagrange para interpolar el valor de la función $f$ en $x=2.25$, con el polinomio interpolador de grado 3 que pasa por los cuatro puntos tabulados:

\columnsbegin

\column{.3\textwidth}
\begin{table}[]
\centering
\begin{tabular}{@{}cc@{}}
\toprule
$x_k$ & $y_k$   \\ \midrule
-1     & 0,5403     \\
0     & 1,0000     \\
2     & -0,4162     \\
2.5     & -0,8011 \\ \bottomrule
\end{tabular}
\end{table}

\column{.7\textwidth}
```{r, echo=FALSE, , out.width = '100%'}
knitr::include_graphics("Plots/lagrej1")
```
\columnsend

# Interpolación de Lagrange

**Ejemplo 5**

\vspace{-1cm}
$$
\tiny
\begin{split}
f(x) &= \sum_{i = 0}^3 \frac{\prod\limits_{\substack{j = 0\\ j \neq i}}^3 (x - x_j)}{\prod\limits_{\substack{j = 0\\ j \neq i}}^3 (x_i - x_j)} y_i \\ \\
&= \frac{(x - x_1)(x - x_2)(x - x_3)}{(x_0 - x_1)(x_0 - x_2)(x_0 - x_3)} y_0 + \frac{(x - x_0)(x - x_2)(x - x_3)}{(x_1 - x_0)(x_1 - x_2)(x_1 - x_3)} y_1 \\
&~ + \frac{(x - x_0)(x - x_1)(x - x_3)}{(x_2 - x_0)(x_2 - x_1)(x_2 - x_3)} y_2 + \frac{(x - x_0)(x - x_1)(x - x_2)}{(x_3 - x_0)(x_3 - x_1)(x_3 - x_2)} y_3 \\ \\
\implies y = f(2.25) &\approx \frac{(2.25 - 0)(2.25 - 2)(2.25 - 2.5)}{(-1-0)(-1-2)(-1-2.5)} 0.5403 + \frac{(2.25 +1)(2.25 - 2)(2.25 - 2.5)}{(0+1)(0-2)(0-2.5)} 1.0000 \\
&~ + \frac{(2.25 +1)(2.25 - 0)(2.25 - 2.5)}{(2+1)(2-0)(2-2.5)} (-0.4162) + \frac{(2.25 +1)(2.25 - 0)(2.25 - 2)}{(2.5+1)(2.5-0)(2.5-2)} (-0.8011) \\
&= -0.6218 \\ \\
&\therefore f(2.25) \approx -0.6218
\end{split}
$$

# Interpolación de Lagrange

**Ejemplo 5**. Si en la fórmula anterior en lugar de reemplazar $x$ por un valor particular (en este caso, $2.5$) operamos y reacomodamos los términos, podemos hallar la expresión del polinomio interpolador:

$$
f(x) = 0.1042 x^3 -0.4934 x^2 -0.1379 x+1
$$

```{r, echo=FALSE, , out.width = '60%'}
knitr::include_graphics("Plots/lagrej2")
```

# Interpolación de Lagrange

**Ejemplo 5**. La función que generó los valores tabulados es $cos(x)$:

\vspace{0.75cm}
\columnsbegin
\column{.5\textwidth}
\centering En el rango tabulado:
```{r, echo=FALSE, , out.width = '100%'}
knitr::include_graphics("Plots/lagrange2.pdf")
```

\column{.5\textwidth}
\centering Un poco más lejos:
```{r, echo=FALSE, , out.width = '100%'}
knitr::include_graphics("Plots/lagrange.pdf")
```
\columnsend

- Siendo $cos(2.25) = -0.6282$, el error relativo de la aproximación fue $|-0.6282-0.6218| / |-0.6285| = 1.02\%$

# Interpolación de Lagrange

**Interpolación inversa**

- El problema de interpolación consiste en determinar el valor de la función desconocida $f(x)$ a partir de un valor conocido de $x$.
- En la *interpolación inversa* se resuelve el problema contrario: determinar el valor de $x$ conociendo el de $f(x)$.
- Podemos implementar interpolación inversa con el método de Lagrange intercambiando el rol de las columnas tabuladas $x$ e $y$, **pero sólo para rangos tabulados donde la función $f$ es monótona**.

<!-- 
Para entender por que solo para intervalos monotonos, ver el graf con el pol interpolador.
Intercambiar x e y significa rotar esa figura 90 grados a la derecha.
Emplear Lagrange allí no aproxima la misma curva, puesto q no es una fc, hay mas de un valor de 
"y" para un mismo "x". El metodo considerara que la fc sube duratne los 3 primeros ptos y luego baja,
. Ver grafico "explicacion" en la carpeta de los Plots.
-->

# Interpolación de Lagrange

**Ejemplo 6**. Con los datos del Ejemplo 1, ¿cuál es el valor de $x$ tal que $f(x)=-0.75$?

\columnsbegin

\column{.25\textwidth}
\begin{table}[]
\small
\centering
\begin{tabular}{@{}cc@{}}
\toprule
$x_k$ & $y_k$   \\ \midrule
-1     & 0,5403     \\
0     & 1,0000     \\
2     & -0,4162     \\
2.5     & -0,8011 \\ \bottomrule
\end{tabular}
\end{table}

\centering $\downarrow$

\begin{table}[]
\small
\centering
\begin{tabular}{@{}cc@{}}
\toprule
$x_k$ & $y_k$   \\ \midrule
1,0000  & 0   \\
-0,4162 & 2    \\
-0,8011 & 2.5\\ \bottomrule
\end{tabular}
\end{table}

\column{.75\textwidth}

\vspace{-1cm}
$$
\tiny
\begin{split}
f(x) &= \sum_{i = 0}^2 \frac{\prod\limits_{\substack{j = 0\\ j \neq i}}^2 (x - x_j)}{\prod\limits_{\substack{j = 0\\ j \neq i}}^2 (x_i - x_j)} y_i \\ \\
&= \frac{(x - x_1)(x - x_2)}{(x_0 - x_1)(x_0 - x_2)} y_0 + \frac{(x - x_0)(x - x_2)}{(x_1 - x_0)(x_1 - x_2)} y_1 + \frac{(x - x_0)(x - x_1)}{(x_2 - x_0)(x_2 - x_1)} y_2 \\ \\
\implies f(-0.75) &\approx \frac{(-0.75+0.4162)(-0.75+0.8011)}{(1+0.4162)(1+0.8011)} 0 \\
&~ + \frac{(-0.75-1)(-0.75+0.8011)}{(-0.4162-1)(-0.4162+0.8011)} 2 \\
&~ + \frac{(-0.75-1)(-0.75+0.4162)}{(-0.8011-1)(-0.8011+0.4162)} 2.5  \\
&= 2.4347
\end{split}
$$
$\therefore$ el valor de $x$ tal que $f(x)=-0.75$ es $x \approx 2.4347$.
\columnsend

# Interpolación de Lagrange

**Interpolación inversa**. Podemos usar la interpolación inversa para resolver ecuaciones.

**Ejemplo 7**: hallar una raiz positiva para la ecuación $f(x)=x-4\sin(x+2) = 0$. 

- Tabulamos algunos valores y graficamos:

\columnsbegin

\column{.3\textwidth}
\begin{table}[]
\centering
\begin{tabular}{@{}cc@{}}
\toprule
$x_k$ & $y_k$   \\ \midrule
0	&-3.6372 \\
0.5	&-1.8939 \\
1	&0.4355 \\ \bottomrule
\end{tabular}
\end{table}

\column{.7\textwidth}
```{r, echo=FALSE, , out.width = '75%'}
knitr::include_graphics("Plots/lagr_ecuacion1.pdf")
```
\columnsend

# Interpolación de Lagrange

**Ejemplo 7**

- Podemos usar los dos últimos puntos donde vemos que la función cortó a las abscisas y hacer una interpolación lineal, los tres puntos y tener una interpolación cuadrática, o incluso agregar más puntos.

\vspace{-0.25cm}
\columnsbegin

\column{.25\textwidth}
\begin{table}[]
\small
\centering
\begin{tabular}{@{}cc@{}}
\toprule
$x_k$ & $y_k$   \\ \midrule
0	&-3.6372 \\
0.5	&-1.8939 \\
1	&0.4355 \\ \bottomrule
\end{tabular}
\end{table}

\vspace{-0.1cm}
\centering $\downarrow$
\vspace{-0.1cm}

\begin{table}[]
\small
\centering
\begin{tabular}{@{}cc@{}}
\toprule
$x_k$ & $y_k$   \\ \midrule
-3.6372 & 0 \\
\textcolor{red}{-1.8939} & \textcolor{red}{0.5} \\
\textcolor{red}{0.4355} & \textcolor{red}{1}\\ \bottomrule
\end{tabular}
\end{table}

\column{.75\textwidth}

\vspace{-1cm}
$$
\begin{split}
y = f(x) &= \frac{x - x_1}{x_0 - x_1} y_0 + \frac{x - x_0}{x_1 - x_0} y_1 \\ \\
\implies f(0) &\approx \frac{0-0.4355}{-1.8939-0.4355} 0.5 + \frac{0+1.8939}{0.4355+1.8939} 1 \\ \\
&= 0.9065 \\
\end{split}
$$
$\therefore$ La solución positiva de la ecuación es $x \approx 0.9065$ ya que $f(0.9065) \approx 0$.

\columnsend

# Observaciones finales

- Un polinomio de grado $n$ ajustado a $n+1$ puntos es único.
- El polinomio de interpolación se puede expresar en varias formas distintas, pero todas son equivalentes por el punto anterior.
- Si una función se aproxima mediante un polinomio de interpolación, no hay garantía de que dicho polinomio converja a la función exacta al aumentar el número de datos. En general, la interpolación mediante un polinomio de orden grande debe evitarse o utilizarse con precauciones extremas.
- Aunque no existe un criterio para determinar el orden óptimo del polinomio de interpolación, generalmente se recomienda utilizar uno con orden relativamente bajo en un pequeño rango de $x$.

&nbsp;

&nbsp;

&nbsp;

&nbsp;


```{r, echo = T}
":)"
```

