---
title: "Unidad 5"
subtitle: "Autovalores y Autovectores"
author: 
    - "Cecilia Rapelli"
    - "Marcos Prunello"
date: "Año 2019"
output: 
    beamer_presentation:
      includes:
        in_header: modify_header.txt
      theme: Madrid
editor_options: 
  chunk_output_type: console
---

```{r setup, include=FALSE}
knitr::opts_chunk$set(echo = F, comment=NA, fig.align="center")
```

# Introducción

- Los **autovalores** y **autovectores** son esas cosas raras que aparecen por todos lados pero nunca terminamos por entender.
- El objetivo de esta unidad es ver métodos para su cálculo, pero antes vamos a repasar qué son (**informalmente**, **sin rigurosidad**, el que avisa no traiciona...)

<!-- Esta explicacion esta basada en https://math.stackexchange.com/questions/36815/a-simple-explanation-of-eigenvectors-and-eigenvalues-with-big-picture-ideas-of 
-->

<!-- 
MUY BUENA EXPLICACION DE LO QUE ES UN AUTOVALOR Y AUTOVECTOR ACA:
https://math.stackexchange.com/questions/36815/a-simple-explanation-of-eigenvectors-and-eigenvalues-with-big-picture-ideas-of

hacer algo como lo de la mona lisa de wikipedia pero con vectores en un plano y una matriz, todo de orden 2? 
como aca: http://www.visiondummy.com/2014/03/eigenvalues-eigenvectors/

-->

# Introducción

- En muchas disciplinas los objetos que se estudian se representan con *vectores* (ej. $\textbf{x}$, $\textbf{y}$) y las cosas que se hacen con ellos son *transformaciones lineales*, que se representan como *matrices* (ej. $\textbf{A}$).
- Así, en muchas situaciones las relaciones que importan entre esos objetos/vectores se expresan como:

$$\textbf{y} = \textbf{A} \textbf{x}$$

- Esto abarca desde sistemas de ecuaciones lineales (presentes casi en todos lados en ciencia) hasta problemas muy sofisticados en ingeniería.

- Ahora bien, en general no es muy fácil mirar a la matriz $\textbf{A}$ y directamente darse cuenta qué es lo que va a pasar cuando se la multipliquemos a $\textbf{x}$.

# Introducción

- Sin embargo, podríamos encontrar casos donde haya una relación muy simple entre el vector $\textbf{x}$ y el vector resultado $\textbf{y=Ax}$. 

- Por ejemplo,  si miramos la matriz $\mathbf{A} = \begin{bmatrix} 0 & 1 \\ 1 & 0 \end{bmatrix}$ y se la multiplicamos al vector $\textbf{x} = \begin{bmatrix} 1 \\ 1 \end{bmatrix}$, ¡nos da como resultado el mismo vector $\textbf{x}$! 

- Es decir, que para ese vector, es muy fácil ver qué aspecto tiene $\textbf{Ax}$.

- Se puede generalizar esta observación con el concepto de **autovectores**. 

- Un **autovector** de una matriz $\textbf{A}$ es cualquier vector $\textbf{x}$ para el que sólo cambia su escala cuando se lo multiplica con $\textbf{A}$, es decir: $\textbf{Ax} = \lambda \textbf{x}$, para algún número $\lambda$ real o complejo, que recibe el nombre de **autovalor**.

# Introducción

- Entonces si una matriz $\textbf{A}$ describe algún tipo de sistema, los autovectores son aquellos vectores que, cuando pasan por el sistema, se modifican en una forma muy sencilla.

- Por ejemplo, si $\textbf{A}$ describe operaciones geométricas, en principio $\textbf{A}$ podría estirar y rotar a los vectores, sin embargo, a sus autovectores lo único que puede hacerles es estirarlos, no rotarlos.

# Introducción

- Sea: $\mathbf{A} = \begin{bmatrix} 3 & 2 \\ 1 & 4 \end{bmatrix}$, $\textbf{u} = \begin{bmatrix} 1 \\ 1 \end{bmatrix}$, $\textbf{v} = \begin{bmatrix} 1 \\ -0.5 \end{bmatrix}$ y $\textbf{w} = \begin{bmatrix} 0 \\ 1 \end{bmatrix}$.

- En este gráfico podemos ver los vectores antes de transformarlos (multiplicarlos) mediante $\mathbf{A}$:

\centering \includegraphics[width=0.5\linewidth]{Plots/U5/auto1}

# Introducción

- Y en este gráfico podemos ver como quedan luego de la transformación:

\centering \includegraphics[width=0.5\linewidth]{Plots/U5/auto2}

- $\textbf{u}$ y $\textbf{v}$ no cambiaron su dirección, sólo su norma: son **autovectores** de $\textbf{A}$, asociados a los autovalores 5 y 2.

- En cambio, la matriz $\textbf{A}$ modificó la dirección de $\textbf{w}$, entonces no es un autovector.

# Definición

- Dada una matriz $\textbf{A}$ cuadradada de orden $n$, llamamos **autovector** o **vector propio** de $\textbf{A}$ a todo vector $\textbf{x}$ de orden $n$ cuya dirección no se modifica al transformarlo mediante $\textbf{A}$.

    - Transformarlo mediante $\textbf{A}$ significa realizar el producto $\textbf{Ax}$ dando como resultado un nuevo vector de orden $n$.
    - Que la dirección de $\textbf{x}$ no se modifique significa que el nuevo vector debe ser múltiplo de $\textbf{x}$, es decir, igual a $\lambda \textbf{x}$, con $\lambda \in \mathbb{C}$, que recibe el nombre de **autovalor** o **valor propio** de A.

- Lo anterior se resume en la siguiente expresión: $\textbf{x}$ es un autovector y $\lambda$ es un autovalor de $\textbf{A}$ si: 

$$\textbf{Ax} = \lambda \textbf{x}, \quad \textbf{x} \neq \textbf{0}, \quad \lambda \in \mathbb{C}$$

# Definición

**Observación**

- Se debe observar que si $\textbf{x}$ es un autovector con el autovalor $\lambda$ entonces cualquier múltiplo diferente de cero de $\textbf{x}$ es también un autovector con el autovalor $\lambda$.

# Propiedades

- Dada una matriz $\textbf{A}$ cuadradada de orden $n$:

    - $\textbf{A}$ tiene $n$ autovalores, $\lambda_1, \lambda_2, \cdots, \lambda_n$, los cuales no necesariamente son todos distintos.
    - $tr(A) = \sum_{i=1}^n a_{ii} = \sum_{i=1}^n \lambda_{i}$.
    - $\det(A) = \prod_{i=1}^n \lambda_{i}$.
    - Los autovalores de $\textbf{A}^k$ son $\lambda_1^k, \lambda_2^k, \cdots, \lambda_n^k$.
    - Si $\textbf{A}$ es real y simétrica todos sus autovalores son reales y los autovectores correspondientes a distintos autovalores son ortogonales.
    - Si $\textbf{A}$ es triangular los valores propios son los elementos diagonales.
    - Los autovalores de una matriz y su transpuesta son los mismos.
    - Si $\textbf{A}$ tiene inversa, los autovalores de $\textbf{A}^{-1}$ son $1/\lambda_1, 1/\lambda_2, \cdots, 1/\lambda_n$.
    - Los valores de $\alpha \textbf{A}$ son $\alpha \lambda_1, \alpha \lambda_2, \cdots, \alpha \lambda_n, \, \alpha \in \mathbb{R}$.
    - Las matrices $\textbf{A}$ y $\textbf{Q}^{-1}\textbf{AQ}$ (forma cuadrática) tienen los mismos valores propios.

# Obtención los autovalores y autovectores

- A partir de la expresión anterior:

$$
\textbf{Ax} = \lambda \textbf{x} \implies \textbf{Ax} - \lambda \textbf{x} = \textbf{0} \implies (\textbf{A} - \lambda \textbf{I}) \textbf{x} = \textbf{0} 
$$

- Esto es un sistema de ecuaciones lineales con matriz de coeficientes $\textbf{A} - \lambda \textbf{I}$ y vector de términos independientes $\textbf{0}$, es decir, es un **sistema homogéneo** y como tal tiene solución no nula si: $\det (\textbf{A} - \lambda \textbf{I}) = 0$ (repasar por qué).

<!-- Como ya sabemos, un sistema Cx = b tiene solución única si det(C) != 0. En nuestro caso si el det de la matriz es distinto de cero, la solución única tiene que ser la trivial, x = 0, porque b=0. Por lo tanto, para que el sistema tenga soluciones no nulas (los autovectores) requerimos que el det sea igual a 0, lo cual significa que el sistema va a tener infinitas soluciones (infinitos autovectores) -->

- El desarrollo de esta expresión conduce a un polinomio de grado $n$ en la incógnita $\lambda$ que igualado a cero es llamado **ecuación característica** y su resolución permite hallar los autovalores.

# Obtención los autovalores y autovectores

**Ejemplo**

\begin{gather*}
\mathbf{A} = 
\begin{bmatrix} 
    5 & -2 & 0 \\ 
    -2 & 3 & -1 \\
    0 & -1 & 1    
\end{bmatrix} 
\implies \\
 det(\textbf{A} - \lambda \textbf{I}) = 
\begin{vmatrix}
    5 - \lambda & -2 & 0 \\ 
    -2 & 3 - \lambda & -1 \\
    0 & -1 & 1-\lambda
\end{vmatrix}  = 
\cdots  = -\lambda^3 + 9 \lambda^2 - 18 \lambda + 6 = 0
\end{gather*}


- Las soluciones de la ecuación característica son $\lambda_1 = 6.2899, \lambda_2 = 2.2943$ y $\lambda_3 = 0.4158$, los cuales son los autovalores de $\textbf{A}$.
- Hallar la ecuación característica ya es demasiado trabajoso para $n=3$, y mucho más será para mayor $n$... por eso veremos métodos que directamente nos den los coeficientes de esta ecuación.

# Obtención los autovalores y autovectores

- Pero nos faltan los autovectores! 
- Para eso hacemos uso de la definición: $\textbf{A}$ es un autovector de $\textbf{A}$ asociado al autovalor $\lambda$ si $(\textbf{A} - \lambda \textbf{I}) \textbf{x} = \textbf{0}$.
- Tomamos uno de los autovalores, por ejemplo, $\lambda_1 = 6.2899$ y resolvemos el sistema de ecuaciones que la expresión anterior plantea:

\begin{gather*}
(\textbf{A} - 6.2899 \, \textbf{I}) \textbf{x} = \textbf{0} \implies 
\begin{bmatrix}
    -1.2899 & -2 & 0 \\ 
    -2 & -3.2899 & -1 \\
    0 & -1 & -5.2899
\end{bmatrix}
\begin{bmatrix}
    x_1 \\ x_2 \\ x_3
\end{bmatrix} 
=
\begin{bmatrix}
    0 \\ 0 \\ 0
\end{bmatrix}
\\
\implies
\begin{cases}
-1.2899 x_1 -2 x_2 &= 0 \\
-2 x_1 - 3.2899 x_2 - x_3 &= 0\\
-x_2 - 5.2899 x_3 &= 0
\end{cases} \implies
\begin{cases}
    x_1 = 8.2018 x_3\\
    x_2 = -5.2899 x_2\\
    x_3 \in \mathbb{R} 
\end{cases}
\end{gather*}

# Obtención los autovalores y autovectores

- Como se puede ver la solución de este sistema homogéneo no es única, representando los infinitos autovectores asociados a $\lambda_1 = 6.2899$. Por ejemplo, si elegimos $x_3 = 1$, obtenemos el autovector:

$$
\textbf{x}_1 = 
\begin{bmatrix}
    8.2018 \\ -5.2899 \\ 1
\end{bmatrix} 
$$

- En general, se resuelve informando el autovector de norma 1 que sí es único.
- De la misma forma se procede con los restantes autovalores $\lambda_2$ y $\lambda_3$.

# Resumen 1: Obtener autovalores y autovectores

- **Paso 1**: desarrollar la expresión de $\det(\textbf{A} - \lambda \textbf{I})$ para obtener la ecuación característica (muy engorroso para n > 3):

$$
f(\lambda) = \det(\textbf{A} - \lambda \textbf{I}) = \lambda^n + b_1 \lambda^{n-1} + \cdots + b_{n-1} \lambda + b_n = 0
$$

- **Paso 2**: resolver la ecuación característica para hallar los autovalores $\lambda_1, \lambda_2, \cdots, \lambda_n$. Dependiendo de $n$, podemos hacerlo a mano, con la calculadora o con los métodos de la Unidad 2.

- **Paso 3**: tomar cada autovalor $\lambda_i$ y resolver el sistema de ecuaciones lineales $(\textbf{A} - \lambda_i \textbf{I}) \textbf{x} = \textbf{0}$. No nos sirven los métodos de la Unidad 3 porque este sistema es compatible indeterminado, realizarlo "a mano" y dar un expresión para los infinitos autovectores o informar el autovector de norma 1.

# Método de Krylov

- Como ya mencionamos, el desarrollo de $\det(\textbf{A} - \lambda \textbf{I})$ para obtener la ecuación característica tal como lo vimos en el ejemplo inicial se vuelve engorroso rápidamente.

- El método de Krylov permite obtenerla de manera sencilla, basándose en el siguiente teorema:

- **Teorema de Caylay-Hamilton**: toda matriz cuadrada $\textbf{A}$ verifica su propia ecuación característica. Es decir, siendo la ecuación característica:

$$
f(\lambda) = \det(\textbf{A} - \lambda \textbf{I}) = \lambda^n + b_1 \lambda^{n-1} + \cdots + b_{n-1} \lambda + b_n = 0,
$$

se verifica que:

$$
f(\textbf{A}) = \textbf{A}^n + b_1 \textbf{A}^{n-1} + \cdots + b_{n-1} \textbf{A} + b_n \textbf{I} = \textbf{0}_{n\times n}
$$

# Método de Krylov

**Ejemplo**

\tiny{
\begin{gather*}
\mathbf{A} = 
\begin{bmatrix} 
    5 & -2 & 0 \\ 
    -2 & 3 & -1 \\
    0 & -1 & 1    
\end{bmatrix}
\quad
\mathbf{A}^2 = 
\begin{bmatrix} 
    29 & -16 & 2 \\ 
    -16 & 14 & -4 \\
    2 & -1 & 1    
\end{bmatrix}
\quad
\mathbf{A}^3 = 
\begin{bmatrix} 
    177 & -108 & 18 \\ 
    -108 & 78 & -18 \\
    18 & -18 & 6    
\end{bmatrix} \\ \\
f(\textbf{A}) = f(\textbf{A}) = \textbf{A}^3 + b_1 \textbf{A}^{2} +  b_{2} \textbf{A} + b_3 \textbf{I} = \textbf{0} \implies \\ \\
\begin{bmatrix} 
    177 & -108 & 18 \\ 
    -108 & 78 & -18 \\
    18 & -18 & 6    
\end{bmatrix}
+ b_1
\begin{bmatrix} 
    29 & -16 & 2 \\ 
    -16 & 14 & -4 \\
    2 & -1 & 1    
\end{bmatrix}
+ b_2
\begin{bmatrix} 
    5 & -2 & 0 \\ 
    -2 & 3 & -1 \\
    0 & -1 & 1    
\end{bmatrix} + 
b_3
\begin{bmatrix} 
    1 & 0 & 0 \\ 
    0 & 1 & 0 \\
    0 & 0 & 1    
\end{bmatrix} =
\begin{bmatrix} 
    0 & 0 & 0 \\ 
    0 & 0 & 0 \\
    0 & 0 & 0    
\end{bmatrix}
\implies \\ \\
\begin{bmatrix}        
    177 + 29 b_1 + 5 b_2 + b_3 &   -108-16  b_1 -2  b_2       &  18 +2  b_1              \\ 
    -108 -16  b_1 -2  b_2      &  78  + 14 b_1 + 3 b_2 + b_3  &   -18 -4  b_1 -  b_2     \\
    18+2  b_1                  &   -18 -4  b_1 -1  b_2        &   6 + 2 b_1   b_2 + b_3
\end{bmatrix} =
\begin{bmatrix} 
    0 & 0 & 0 \\ 
    0 & 0 & 0 \\
    0 & 0 & 0    
\end{bmatrix}
\end{gather*}}

- \normalsize Cualquiera de las columnas constituyen un sistema de tres ecuaciones lineales en las incógnitas $b_1, b_2$ y $b_3$, los coeficientes de la ecuación característica.

# Método de Krylov

- Podemos usar el siguiente artificio para generar un único sistema de ecuaciones:

$$
f(\textbf{A}_{n\times n}) = \textbf{0}_{n\times n} \implies f(\textbf{A})  \, \textbf{y}= \textbf{0}\, \textbf{y}  = \textbf{0}_{n\times 1}  \quad \forall \, \textbf{y}_{n\times 1} \in \mathbb{R}^n
$$

# Método de Krylov

- Por ejemplo, tomando $\textbf{y} = [1 \quad 0 \quad 0]^t$, nos queda:

\tiny{
\begin{gather*}
f(\textbf{A})  \, \textbf{y} = \textbf{0} \, \textbf{y}  \\
\implies (\textbf{A}^3 + b_1 \textbf{A}^2 + b_{2} \textbf{A} + b_3 \textbf{I})  \textbf{y} = \textbf{0} \\
\implies \textbf{A}^3 \textbf{y} + b_1 \textbf{A}^{2} \textbf{y} + b_{2} \textbf{A} \textbf{y} + b_3 \textbf{y} = \textbf{0} \\ 
\implies
\begin{bmatrix} 
    177 & -108 & 18 \\ 
    -108 & 78 & -18 \\
    18 & -18 & 6    
\end{bmatrix}
\begin{bmatrix} 1 \\ 0 \\ 0 \end{bmatrix}
+ b_1
\begin{bmatrix} 
    29 & -16 & 2 \\ 
    -16 & 14 & -4 \\
    2 & -1 & 1    
\end{bmatrix}
\begin{bmatrix} 1 \\ 0 \\ 0 \end{bmatrix}
+ b_2
\begin{bmatrix} 
    5 & -2 & 0 \\ 
    -2 & 3 & -1 \\
    0 & -1 & 1    
\end{bmatrix} 
\begin{bmatrix} 1 \\ 0 \\ 0 \end{bmatrix} + \\ \\
b_3
\begin{bmatrix} 
    1 & 0 & 0 \\ 
    0 & 1 & 0 \\
    0 & 0 & 1    
\end{bmatrix}
\begin{bmatrix} 1 \\ 0 \\ 0 \end{bmatrix} =
\begin{bmatrix} 0 \\ 0 \\ 0 \end{bmatrix} \\ \\
\implies
\begin{bmatrix} 177 \\ -108 \\ 18 \end{bmatrix}
+ b_1
\begin{bmatrix} 29 \\ -16 \\ 2 \end{bmatrix}
+ b_2
\begin{bmatrix} 5 \\ -2 \\ 0 \end{bmatrix} 
+ b_3
\begin{bmatrix} 1 \\ 0 \\ 0 \end{bmatrix} =
\begin{bmatrix} 0 \\ 0 \\ 0 \end{bmatrix} \\ \\
\implies
\begin{bmatrix} 
    29 & 5 & 1 \\ 
    -16 & -2 & 0 \\
    2 & 0 & 0    
\end{bmatrix}
\begin{bmatrix} b_1 \\ b_2 \\ b_3 \end{bmatrix} =
\begin{bmatrix} -177 \\ 108 \\ -18 \end{bmatrix}
\end{gather*}}

# Método de Krylov

- Lo anterior no es más que un sistema de tres ecuaciones lineales, $\mathbf{Cb=d}$, donde:
    
    - el vector incógnitas es $\mathbf{b} = \begin{bmatrix} b_1 \\ b_2 \\ b_3 \end{bmatrix}$, los coeficientes de la ecuación característica.
    - el vector de términos independientes es $\mathbf{d} = - \mathbf{A}^3 \, \mathbf{y} = \begin{bmatrix} -177 \\ 108 \\ -18 \end{bmatrix}$.
    - la matriz de coeficientes es $\mathbf{C} = [\mathbf{A}^{2} \, \mathbf{y} \quad \mathbf{A} \, \mathbf{y} \quad \mathbf{y}] = \begin{bmatrix}  29 & 5 & 1 \\ -16 & -2 & 0 \\2 & 0 & 0 \end{bmatrix}$
    
- Dependiendo de $n$, podemos resolver este sistema "a mano", con la calcu o con algunos de los métodos de la Unidad 3. 

- En el ejemplo, el resultado es: $b_1 = -9, b_2 = 18$ y $b_3 = -6$.

# Método de Krylov

- La ecuación característica entonces es:

$$
\lambda^3 - 9 \lambda^2 + 18 \lambda - 6 = 0
$$

- Esta ecuación coincide con la que obtuvimos en la sección anterior. 
- A partir de aquí, se debe continuar desde el Paso 2 del Resumen 1 para hallar los autovalores y sus respectivos autovectores.

# Resumen 2: Método de Krylov

- **Qué necesita**: la matriz $\mathbf{A}$ y un vector $\mathbf{y}$.
- **Qué nos da**: un sistema de ecuaciones para obtener los coeficientes de la ecuación característica.
- **Paso 1**: elegir un vector $\mathbf{y}$ de dimensión $n \times 1$.
- **Paso 2**: crear la matriz de coeficientes $\mathbf{C} = [\mathbf{A}^{n-1} \, \mathbf{y} \quad \cdots \quad \mathbf{A}^2 \, \mathbf{y} \quad \mathbf{A} \, \mathbf{y} \quad \mathbf{y}]$.
- **Paso 3**: crear el vector de términos independientes $\mathbf{d}  = - \mathbf{A}^n \, \mathbf{y}$, de dimensión $n \times 1$.
- **Paso 4**: resolver el sistema $\mathbf{Cb=d}$, donde el vector de incógnitas $\mathbf{b}$ son los coeficientes de la ecuación característica.
- **Paso 5**: formar la ecuación característica y continuar desde el Paso 2 del Resumen 1 para hallar los autovalores y sus respectivos autovectores.

# Método de Faddeev-LeVerrier

- Este método propone hallar los coeficientes $b_k$ de la ecuación característica:

$$
f(\lambda) = \det(\textbf{A} - \lambda \textbf{I}) = \lambda^n + b_1 \lambda^{n-1} + \cdots + b_{n-1} \lambda + b_n = 0
$$

mediante el siguiente cálculo iterativo:

\begin{gather*}
\textbf{M}_1 = \textbf{A} \qquad b_1 = - tr(\textbf{M}_1) \\
\textbf{M}_k = \textbf{A} (\textbf{M}_{k-1} + b_{k-1} \textbf{I}) \qquad b_k = - \frac{tr(\textbf{M}_k)}{k} \qquad k = 2, 3, \cdots, n\\
\end{gather*}

- Este método se deriva a partir de propiedades de matrices conjugadas.

# Método de Faddeev-LeVerrier

- En nuestro ejemplo, tenemos:

\vspace{-0.75cm}
\small{
\begin{gather*}
\textbf{M}_1 = \textbf{A} = 
\begin{bmatrix} 
    5 & -2 & 0 \\ 
    -2 & 3 & -1 \\
    0 & -1 & 1  
\end{bmatrix} 
\qquad b_1 = - tr(\textbf{M}_1) = -9 \\
\textbf{M}_2 = \textbf{A} (\textbf{M}_{1} + b_{1} \textbf{I}) = 
\begin{bmatrix} 
    -16 & 2 & 2 \\ 
    2 & -13 & 5 \\
    2 & 5 & -7  
\end{bmatrix} 
\qquad b_2 = - \frac{tr(\textbf{M}_2)}{2} = 18\\
\textbf{M}_3 = \textbf{A} (\textbf{M}_{2} + b_{2} \textbf{I}) = 
\begin{bmatrix} 
    6 & 0 & 0 \\ 
    0 & 6 & 0 \\
    0 & 0 & 6  
\end{bmatrix} 
\qquad b_3 = - \frac{tr(\textbf{M}_3)}{3} = -6\\
\end{gather*}}

\vspace{-1.5cm}

- La ecuación característica entonces es:

\vspace{-1cm}
$$
\lambda^3 - 9 \lambda^2 + 18 \lambda - 6 = 0
$$
\vspace{-.8cm}

- A partir de aquí, otra vez se debe continuar desde el Paso 2 del Resumen 1 para hallar los autovalores y sus respectivos autovectores.

# Método de Faddeev-LeVerrier

- Este método también sirve para calcular $\textbf{A}^{-1}$.

- Por Cayley-Hamilton, ya sabemos que:

\vspace{-1cm}
$$
f(\textbf{A}) = \textbf{A}^n + b_1 \textbf{A}^{n-1}  + \cdots + b_{n-2} \textbf{A}^2  + b_{n-1} \textbf{A} + b_n \textbf{I} = \textbf{0}
$$

- Premultiplicando por $\textbf{A}^{-1}$ nos queda:

\vspace{-.8cm}
\small{
\begin{gather*}
\textbf{A}^{-1} (\textbf{A}^n + b_1 \textbf{A}^{n-1} + \cdots + b_{n-2} \textbf{A}^2 + b_{n-1} \textbf{A} + b_n \textbf{I}) = \textbf{A}^{-1} \, \textbf{0} \\
\textbf{A}^{n-1} + b_1 \textbf{A}^{n-2} + \cdots + b_{n-2} \textbf{A} +b_{n-1} \textbf{I} + b_n \textbf{A}^{-1} = \textbf{0} \\
\textbf{A}^{-1} = - \frac{1}{b_n} \Big( \textbf{A}^{n-1} + b_1 \textbf{A}^{n-2} + \cdots + b_{n-2} \textbf{A} + b_{n-1} \textbf{I} \Big) \\
\textbf{A}^{-1} = - \frac{1}{b_n} \Big( \textbf{M}_{n-1} + b_{n-1} \textbf{I}  \Big) \\
\end{gather*}}

# Método de Faddeev-LeVerrier

... donde el último reemplazo se deduce a partir de la fórmula iterativa vista antes:

$$
\small{
\begin{aligned}
\textbf{M}_1 &= \textbf{A}\\
\textbf{M}_2 &= \textbf{A} (\textbf{M}_{1} + b_{1} \textbf{I})  = \textbf{A} (\textbf{A} + b_{1} \textbf{I})= \textbf{A}^2 + b_{1} \textbf{A}\\
\textbf{M}_3 &= \textbf{A} (\textbf{M}_{2} + b_{2} \textbf{I})  = \textbf{A} (\textbf{A}^2 + b_{1} \textbf{A} + b_{1} \textbf{I})= \textbf{A}^3 + b_1 \textbf{A}^2 + b_{2} \textbf{A}\\
\textbf{M}_4 &= \textbf{A} (\textbf{M}_{3} + b_{3} \textbf{I}) = \textbf{A}^4 + b_1 \textbf{A}^3 + b_2 \textbf{A}^2 + b_{3} \textbf{A}\\
&\vdots \\
\textbf{M}_{n-1} &= \textbf{A} (\textbf{M}_{n-2} + b_{n-2} \textbf{I}) = \textbf{A}^{n-1} + b_1 \textbf{A}^{n-2} + b_2 \textbf{A}^{n-3} + \cdots + b_{n-2} \textbf{A}\\
\end{aligned}}
$$

# Resumen 3: Método de Faddeev-LeVerrier

- **Qué necesita**: la matriz $\mathbf{A}$
- **Qué nos da**: los coeficientes de la ecuación característica.
- **Paso 1**: calcular los coeficientes $b_k$ de la ecuación característica con la fórmula recursiva:

\vspace{-1cm}
\begin{gather*}
\textbf{M}_1 = \textbf{A} \qquad b_1 = - tr(\textbf{M}_1) \\
\textbf{M}_k = \textbf{A} (\textbf{M}_{k-1} + b_{k-1} \textbf{I}) \qquad b_k = - \frac{tr(\textbf{M}_k)}{k} \qquad k = 2, 3, \cdots, n\\
\end{gather*}
\vspace{-1cm}

- **Paso 2**: formar la ecuación característica y continuar desde el Paso 2 del Resumen 1 para hallar los autovalores y sus respectivos autovectores.

# Método de Aproximaciones Sucesivas o de las Potencias

- **Definición**: si $\lambda$ es un autovalor de $\textbf{A}$ tal que en valor absoluto es mayor que cualquier otro autovalor, se dice que es un **autovalor dominante** y sus autovectores se llaman **autovectores dominantes**.

- El **método de las potencias** dice que si $\textbf{A}$ tiene un autovalor dominante y $\textbf{v}$ es su autovector normalizado, la sucesión $\textbf{x}_k$ a partir de cualquier $\textbf{x}_0$ no nulo converge a $\textbf{v}$:

\vspace{-.5cm}
$$
\textbf{x}_k = \textbf{Ax}_{k-1}
$$
\vspace{-1cm}

- El autovalor correspondiente está dado por el **cociente de Rayleigh**: si $\textbf{x}$ es un autovector de $\textbf{A}$, entonces su correspondiente autovalor es:
\vspace{-.5cm}

$$
\lambda = \frac{(\textbf{Ax})^t\textbf{x}}{\textbf{x}^t\textbf{x}}
$$


# Método de Aproximaciones Sucesivas o de las Potencias

- Se llama método de las potencias porque:

$$
\begin{aligned}
\textbf{x}_1 &= \textbf{Ax}_{0} \\
\textbf{x}_2 &= \textbf{Ax}_{1} = \textbf{A}^2 \textbf{x}_{0}\\
\textbf{x}_3 &= \textbf{Ax}_{2} = \textbf{A}^3 \textbf{x}_{0}\\
&\vdots \\
\textbf{x}_k &= \textbf{Ax}_{k-1} = \textbf{A}^k \textbf{x}_{0}\\
\end{aligned}
$$

# Método de Aproximaciones Sucesivas o de las Potencias

- El método de la potencia tiende a producir aproximaciones en donde los elementos de $\textbf{x}$ tienen gran magnitud, lo cual produce problemas (errores de desbordamiento, *overflow error*).

- Por eso, en la práctica se añade un escalamiento en cada paso iterativo, dividiendo por el elemento de mayor magnitud del paso anterior.

- **Método de las potencias**: si $\textbf{A}$ tiene un autovalor dominante, la siguiente sucesión $c_k$ converge al mismo mientras que la sucesión $\textbf{x}_k$ converge a uno de sus autovectores dominantes:

$$
\textbf{x}_k = \frac{1}{c_k} \textbf{Ax}_{k-1}
$$

donde $c_{k}$ es la coordenada de mayor tamaño de $\textbf{Ax}_{k-1}$ y $\textbf{x}_0$ es cualquier vector no nulo.

# Método de Aproximaciones Sucesivas o de las Potencias

- Retomando nuestro ejemplo:

\begin{table}[]
\tiny
\centering
\begin{tabular}{@{}cccccc@{}}
\toprule
k   & $\mathbf{x}_k$                  & $\mathbf{Ax}_k$                 & $c_k$  & $\mathbf{x}_{k+1}$ = $\mathbf{Ax}_k / c_{k}$ & Error (L$_2$) \\ \midrule
0   & {[}1 1 1{]}$^t$                 & {[}3 0 0{]}$^t$                 & 3      & {[}1 0 0{]}$^t$                              & 1.4142        \\
1   & {[}1 0 0{]}$^t$                 & {[}5 -2 0{]}$^t$                & 5      & {[}1 -0.4 0{]}$^t$                           & 0.4           \\
2   & {[}1 -0.4 0{]}$^t$              & {[}5.8 -3.2 0.4{]}$^t$          & 5.8    & {[}1 -0.5517 0.0690{]}$^t$                   & 0.1667        \\
3   & {[}1 -0.5517 0.0690{]}$^t$      & {[}6.1034 -3.7241 0.6207{]}$^t$ & 6.1034 & {[}1 -0.6102 0.1017{]}$^t$                   & 0.0690        \\
4   & {[}1 -0.6102 0.1017{]}$^t$      & {[}6.2203 -3.9322 0.7119{]}$^t$ & 6.2203 & {[}1 -0.6322 0.1144{]}$^t$                   & 0.0254        \\
... & ...                             & ...                             & ...    & ...                                          & ...           \\
16  & {[}1 -0.644972 0.1219239{]}$^t$ & {[}6.2899 -4.0568 0.7669{]}$^t$ & 6.2899 & {[}1 -0.644972 0.1219241{]}$^t$              & 3.956E-7      \\ \bottomrule
\end{tabular}
\end{table}

# Método de Aproximaciones Sucesivas o de las Potencias

**Modificaciones de este método**

## Método de las potencias inversas

- Permite hallar el menor autovalor de $\textbf{A}$.
- Se aplica el método a $\textbf{A}^{-1}$ para hallar su mayor autovalor.
- Pero como los autovalores de $\textbf{A}^{-1}$ son los recíprocos de los de $\textbf{A}$, el autovalor así hallado es el recíproco del menor autovalor de $\textbf{A}$.

## Método de las potencias con deflación (o de Hotelling)

- Una vez hallado el mayor autovalor $\lambda_1$ es posible encontrar el segundo mayor autovalor aplicando el mismo método sobre la matriz $\textbf{A}_2 = \textbf{A} - \lambda_1 \textbf{u} \textbf{u}^t$, donde $\textbf{u} = \textbf{x} / ||\textbf{x}||$, con $\textbf{x}$ el autovector hallado para $\lambda_1$.

- Si $\{\lambda_1, \lambda_2, \cdots, \lambda_n\}$ son los autovalores de $\textbf{A}$, entonces $\{0, \lambda_2, \cdots, \lambda_n\}$ son los de $\textbf{A}_2$.

- Repitiendo este proceso se encuentran los restantes autovalores.

# Resumen 4: Método de las Aproximaciones Sucesivas o de las Potencias

- **Qué necesita**: la matriz $\mathbf{A}$ y un vector inicial $\mathbf{x}_0$.
- **Qué nos da**: el autovalor dominante de $\mathbf{A}$ y su autovector.
- **Paso 1**: elegir un vector inicial $\mathbf{x}_0$ de dimensión $n \times 1$.
- **Paso 2**: repetir el siguiente proceso iterativo estableciendo un criterio para la convergencia:

\vspace{-0.5cm}
$$
\textbf{x}_k = \frac{1}{c_k} \textbf{Ax}_{k-1}
$$
\vspace{-0.5cm}

-  **Paso 3**: al finalizar, $c_k$ aproxima al autovalor dominante y $\mathbf{x}_k$ a uno de sus autovectores.

- **Modificación 1**: hacer los mismo con $\mathbf{A}^{-1}$ nos da el recíproco del menor autovalor de $\mathbf{A}$ y uno de sus autovectores.
- **Modificación 2**: aplicar sucesivamente este método modificando $\mathbf{A}$ como establece Hotelling para hallar todos los autovalores.

&nbsp;

&nbsp;

&nbsp;

&nbsp;


```{r, echo = T}
":)"
```



```{r, eval=FALSE, echo=FALSE}
A = matrix(c(5,-2,0,-2,3,-1,0,-1,1), nrow = 3, byrow = T)
eigen(A)
eigen(solve(A))

v = eigen(A)
l1 = v$values[1]

a2 = A - l1 * diag(3)

b = a2[1, 1] * a2[2, 2] - 4
c = a2[1, 1] * a2[3, 3] 
d = b * c - a2[1, 1]^2

A %*% A %*% A
A %*% A
A

A = matrix(c(0 ,11, -5, -2 ,17, -7, -4, 26, -10), nrow = 3, byrow = T)
eigen(A)

A = matrix(c(1 ,4 ,1, 2 ,1, 0,-1, 3 ,1), nrow = 3, byrow = T)
eigen(A)
```